【裁判字號】    98,訴,1162
【裁判日期】    981218
【裁判案由】    清償借款
【裁判全文】
臺灣臺中地方法院民事判決              98年度訴字第1162號
原      告  乙○○
訴訟代理人  吳紹貴  律師
複  代理人  林芳如  律師
            丙○○
被      告  丁○○
訴訟代理人  甲○○
上列當事人間請求清償借款事件，經本院於民國98年11月17日言
詞辯論終結，判決如下：
    主  文
原告之訴及假執行之聲明均駁回。
訴訟費用由原告負擔。
    事實及理由
壹、兩造爭執要旨：
一、原告主張：被告前於民國95年9月5日向原告借款新臺幣（下
    同）300萬元，雙方約定96年12月及97年12月為清償期。原
    告遂交付6紙面額均為50萬元之支票予被告收受，並均已如
    期兌現，詎料被告至今未清償原告該300萬元，爰依消費借
    貸之法律關係請求等語。並聲明：(一)被告應給付原告300
    萬元，及自支付命令聲請狀繕本送達被告翌日起至清償日止
    按週年利率百分之5計算之利息；(二)願供擔保，請准宣告
    假執行。
二、被告則以：兩造針對廣東省東莞市道滘鎮南丫村南丫管理區
    巨燈照明有限公司（下稱巨燈公司）壓鑄部門為合資，並於
    95 年7月27日簽立合約書（下稱系爭合約書），依合約書第
    1條之約定，被告提供機台及周邊配備一批，原告則提供被
    告所提出物品以外壓鑄部門之所有物件。壓鑄部分投資總資
    產額經雙方協議，待整個部門完成時所花費金額，再加上完
    成後3個月原材料費與人事費用周轉金額為總投資金額，再
    計算出雙方在此壓鑄部分所占投資比例。另合約書第4條約
    定：因壓鑄部成立初期被告有銀行信用貸款債務，為使雙方
    合資之壓鑄部門儘快運作，雙方討論決定原告另行出資3百
    萬元，以每月50萬元，分6個月期間處理被告之信用貸款，
    而被告還款由雙方成立壓鑄部分後，原告機台設備資產額所
    占壓鑄部門之股份，在每年年度分紅中還款，初期預計還款
    時間為96年12月與97年12月。而合約書第5條亦載明：兩造
    於簽訂合約之日起應以壓鑄部分之發展為前提，壓鑄部門前
    期開展工作所需資金皆由原告提供。是原告所交付予被告之
    300 萬元，實係合夥之出資，並非被告向原告借貸而來。雖
    兩造之合夥事業即前開巨燈公司內壓鑄部門已停業，惟尚未
    經過清算，原告主張依消費借貸之法律關係向被告請求清償
    ，應無理由等語資為抗辯，並聲明：原告之訴及假執行之聲
    請均駁回。
貳、本件經兩造整理並協議簡化爭點如下：
一、兩造不爭執事項：（本院採為判決之基礎）
  (一)原告與被告於95年7月27日簽立合資廣東省東莞市道滘鎮南
    丫村南丫管理區巨燈照明有限公司（下稱巨燈公司）壓鑄部
    門之合約書（下稱系爭合約書）。依系爭合約書第1條之約
    定，被告提供機台及周邊配備一批（共4,117,500元），原
    告則提供被告所提出物品以外壓鑄部門之所有物件。壓鑄部
    分投資總資產額經雙方協議，待整個部分完成時所花費金額
    ，再加上完成後3個月原材料費與人事費用周轉金額為總投
    資金額，再計算出雙方在此壓鑄部分所占投資比例。另系爭
    合約書第4條約定：「因壓鑄部成立初期被告有銀行信用貸
    款債務，為使雙方合資之壓鑄部門儘快運作，雙方討論決定
    乙方（即原告）另行出資3百萬元，以每月50萬元分6個月期
    間處理甲方（即被告）之信用貸款，而甲方還款由雙方成立
    壓鑄部門後，乙方機台設備資產額所占壓鑄部門之股份，在
    每年年度分紅中還款，初期預計此2年還款時間為96年12月
    與97年12月」。系爭合約書第5條則約定：兩造於簽訂合約
    之日起應以壓鑄部分之發展為前提，因壓鑄部門前期開展工
    作所需資金皆由原告提供，被告不可因自身所占股份比例偏
    低或合作後獲利未達預期，而提出退股或辭職。退股或辭職
    需經雙方協商同意後方可進行，若被告強行退股或辭職則機
    台設備將無償交由原告處理，原告提出退股或辭職之要求時
    ，亦需雙方協議另行確定合約後進行。
  (二)被告於95年9月5日簽立內容為：「玆借貸人丁○○先生向貸
    與人乙○○先生借款新臺幣參百萬元，貸與人同意並現將借
    款支票參百萬元正（註1：票據號碼、面額、明細如下）交
    給借貸人（借貸人丁○○簽章），借貸人並承諾於民國96年
    12月及97年12月，一起返還貸與人。為恐口說無憑，特立此
    據」之借據。被告確實於簽約時將借據所列之面額均為50萬
    元之6紙支票（發票日分別95年9月7日、同年10月7日、同年
    11月7日、同年12月7日、96年1月7日、同年2月7日，票號分
    別為AG0000000、AG0000000、AG0000000、AG0000000、AG00
    00000、AG0000000）交付予被告收受，且上開6紙支票均如
    期兌現。
  (三)被告至今未清償原告300萬元。
  (四)巨燈公司壓鑄部門，現已解散處於停業狀態。被告所投資之
    機台及周邊配備設備全部仍放置於該公司內，還未搬回臺灣
    。
  (五)被告於97年9月初已從巨燈公司離職。
二、爭執之事項：
  (一)系爭合約書之性質究為合夥與消費借貸之混合契約抑或聯立
    契約？原告交付予被告之300萬元究為借款或為出資？
  (二)原告是否可向被告請求返還300萬元？
參、得心證之理由：
一、按稱合夥者，謂二人以上互約出資以經營共同事業之契約。
    前項出資，得為金錢或其他財產權，或以勞務、信用或其他
    利益代之。金錢以外之出資，應估定價額為其出資額。未經
    估定者，以他合夥人之平均出資額視為其出資額，民法第
    667條定有明文。又混合契約係以二個以上有名契約應有之
    內容合併為其內容之單一契約，兩者有不可分割之關係；此
    與契約之聯立，係為數個契約便宜上互相結合，兩者並無不
    可分割之關係，有顯著之區別，最高法院77年度台上字第
    1286 號判決要旨參照。查原告主張被告於95年9月5日向其
    借款300萬元，雙方清償期為96年12月及97年12月等事實，
    固提出借據1紙為證，被告對於有簽立上開借據，及有收取
    原告開立面額均為50萬元之支票，且支票均如期兌現等情不
    爭執，固可信兩造間確有借貸之事實。惟查，被告抗辯其向
    原告借款300萬元，乃因雙方簽訂系爭合約書，雙方因壓鑄
    部成立初期被告有銀行信用貸款債務，為使雙方合資之壓鑄
    部門儘快運作，雙方討論決定原告另行出資3百萬元，以每
    月50 萬元，分6個月期間處理被告之信用貸款，而被告還款
    由雙方成立壓鑄部分後，被告機台設備資產額所占壓鑄部門
    之股份，在每年年度分紅中還款，故而初期預計還款時間為
    96 年12月與97年12月等情，提出合約書1紙為證，並為被告
    所不爭執，可信為真。復查，兩造之所以簽訂系爭合約書，
    乃因原告與被告於95年7月27日欲合資成立巨燈公司壓鑄部
    門，此可參照系爭合約書事由欄之記載可知，又系爭合約書
    第1條之約定內容：甲方（即被告）提供機台及周邊配備一
    批（共4,117,500元），乙方（即原告）則提供甲方所提出
    物品以外壓鑄部門之所有物件。壓鑄部分投資總資產額經雙
    方協議，待整個部門完成時所花費金額，再加上完成後3個
    月原材料費與人事費用周轉金額為總投資金額，再計算出雙
    方在此壓鑄部分所占投資比例等語，足見兩造間係互約出資
    以經營共同事業而成立契約，僅出資方式係由被告提供機台
    及周邊配套設備一批，其餘部分之物件則由原告負責出資，
    雙方並協議待整個部門完成時，再計算所花費之金額，並加
    計完成後三個月原材料費及人事費用、周轉金金額等成為總
    投資金額，再計算雙方之投資比例，雙方應已成立合夥契約
    書無誤。又查，系爭合約書第4條約定：「因壓鑄部成立初
    期被告有銀行信用貸款債務，為使雙方合資之壓鑄部門儘快
    運作，雙方討論決定乙方（即原告）另行出資3百萬元，以
    每月50萬元分6個月期間處理甲方（即被告）之信用貸款，
    而甲方還款由雙方成立壓鑄部門後，乙方機台設備資產額所
    占壓鑄部門之股份，在每年年度分紅中還款，初期預計此2
    年還款時間為96年12月與97年12月」等語。關於還款部分之
    記載，原合約書係記載為「乙方」，及後再更正為「甲方」
    ，然關於「『乙方』機台設備資產額所占壓鑄部門之股份」
    等語部分，核予契約書第一條所約定：「甲方（即被告）提
    供機台及周邊配備一批（共4,117,500元）」等語，明顯不
    符，該上開部分關於乙方之記載，應同屬誤載，而於更正時
    ，漏未併同更正，是解釋上仍應探求雙方當事人之真意，仍
    應更正為「『甲方』機台設備資產額所占壓鑄部門之股份」
    為其解釋。是據此以觀，而原告所交付被告之三百萬元，雖
    用以清償被告之債務，並有書立借據約明雙方之關係為借貸
    ，然實際上原告支出之三百萬元乃作為雙方共同合資巨燈公
    司壓鑄部門之出資，將來亦將列入總投資金額之一部，而原
    告此舉雖使被告之債務得以清償完畢，然被告仍有還款義務
    ，惟約定還款條件為：雙方成立壓鑄部分後，由被告以所投
    資之機台設備資產額所占壓鑄部門之股份，預計於96年12月
    與97年12月年度分紅時還款，是見，原告交付被告三百萬元
    部分之金額，其還款方式，業經雙方約定應結合合夥契約，
    並以將來分紅時，再以被告所投資之機台及周邊配備之股份
    所產生之紅利作為清償方法，是據此以觀，兩造間之借貸，
    業與合夥契約之條件結合，並非各自獨立之契約，是原告忽
    略兩造所約定之系爭合約書條件，而僅以書立之借據內容請
    求被告給付借款，尚非有據。
二、又按合夥解散後，應先經清算程序，合夥財產於清算完畢，
    清償合夥債務或劃出必需數額後，始能就賸餘財產返還各合
    夥人之出資及應受分配利益之成數，在未經清算終結確定盈
    虧以前，自不得就原來出資為全部返還之請求，最高法院53
    年度台上字第203號判例意旨足供參考。經查，系爭300萬元
    屬兩造合夥巨燈公司壓鑄部門之出資，已如前述，則原告請
    求被告返還300萬元，自應依合夥之規定，亦即應待清算終
    結、確定盈虧後，始得為之。次查，本件兩造合夥巨燈公司
    壓鑄部門，現已解散處於停業狀態。被告所投資之機台及周
    邊配備設備全部仍放置於該公司內，還未搬回臺灣，業為兩
    造所不爭執，已如前述，對於兩造合夥業事於解散後，已進
    行清算乙節，既為被告所否認，原告復未能具體舉證以實其
    說，既未進行清算，揆諸前揭判例要旨，合夥在解散後，未
    經清算終結確定盈虧前，不得就原來出資為全部返還之請求
    ，是本件合夥之盈虧既尚未確定，則原告請求被告返還其出
    資額300萬元，及自支付命令聲請狀繕本送達被告翌日起至
    清償日止按週年利率百分之5計算之利息，為無理由，應予
    駁回；其假執行之聲請亦失所依附，應併予駁回。
三、本件事證已臻明確，兩造其餘攻擊防禦方法及未經援用之證
    據，經本院審酌後，核與本件之結論，不生影響，爰不一一
    贅述，併此敘明。
肆、訴訟費用負擔之依據：民事訴訟法第78條。
中    華    民    國    98    年    12    月    18    日
                  民事第三庭    法  官  許石慶
以上正本係照原本作成
如對本判決上訴，須於判決送達後20日內向本院提出上訴狀
中    華    民    國    98    年    12    月    18    日
                                書記官


司法院資訊處製作；財團法人民間司法改革基金會備份。
